【裁判字號】    97,上易,6
【裁判日期】    970723
【裁判案由】    給付貨款
【裁判全文】
臺灣高等法院臺中分院民事判決           97年度上易字第6號
上  訴  人
即被上訴人  乙○○
訴訟代理人  劉喜律師
複代理人    丁○○
            戊○○
被上訴人
即上訴人    己○○
訴訟代理人  陳益軒律師
複代理人    黃柏霖律師
上列當事人間請求給付貨款事件，上訴人對於中華民國96年11月
9日臺灣臺中地方法院95年度訴字第3067號第一審判決提起上訴
，本院於97年7月9日言詞辯論終結，判決如下：
    主  文
兩造上訴及上訴人追加之訴均駁回。
第二審訴訟費用由兩造各自負擔。
    事實及理由
壹、程序方面：
    按在第二審訴訟程序中為訴之變更或追加，非經他造同意，
    不得為之，但請求之基礎事實同一者，不在此限，為民事訴
    訟法第446條第1項但書、第255條第1項第2款所明定。本件
    上訴人於起訴時係依貨款、代墊款及製茶工資之法律關係請
    求給付，嗣於本院審理期間，上訴人另主張上訴人曾向被上
    訴人之妻蕭林尾借款新台幣（以下同）50萬元，因此乃與被
    上訴人約定，委請被上訴人直接將應給付伊之茶葉價款548,
    800元轉交其妻蕭林尾，作為清償積欠蕭林尾之借貸款。未
    料伊卻於95年8月間接到蕭林尾之存證信函，請求伊清償上
    開價款，嗣即對伊起訴請求清償借款。被上訴人既否認及拒
    絕以所積欠之茶葉款代償伊積欠蕭林尾之借款，伊即無繼續
    委請被上訴人以應給付伊之茶葉款代償前揭借款之必要，伊
    爰依法終止與被上訴人間之委任關係，再依民法第541條規
    定請求被上訴人給付系爭款項（見本院卷第62頁）。核上訴
    人於本院所為之上開陳述係訴之追加，惟係就被上訴人應否
    給付之同一基礎事實為請求，訴訟証據及資料仍具有同一性
    ，均可於本院審理程序中加以利用，是其追加依民法第541
    條之法律關係請求，參諸首揭說明，自屬合法，本院仍應加
    以審理，合先敘明。
貳、實體方面：
一、上訴人即被上訴人乙○○（下稱上訴人）於原審起訴主張：
    被上訴人即上訴人己○○（下稱被上訴人）分別於民國（下
    同）92年6月18日、7月13日、8月6日，向上訴人採購茶葉20
    7,200元、193,200元、148,400元，合計548,800元。另被上
    訴人於93年至95年間，委請伊代為處理其茶園之茶青採摘及
    製茶工作，93、94、95年度應給付之代墊款及製茶工資分別
    為645,810元、645,117元、300,953元，合計1,591,880元，
    惟被上訴人僅給付1,266,000元，尚欠325,880元等語。爰依
    貨款、代墊款及製茶工資請求權，求為判命被上訴人應給付
    上訴人874,680元，及其中207,200元自92年6月18日起、193
    ,200元自92年7月13日起、148,400元自92年8月6日起，325,
    880元自95年5月10日起，均至清償日止，按年息5％計算利
    息之判決。
二、經原審為上訴人一部勝訴判決，判令被上訴人應給付上訴人
    325,880元本息，駁回上訴人其餘之訴。兩造均不服，提起
    本件上訴及追加之訴。上訴人聲明：(一)原判決不利於上訴人
    部分廢棄。(二)以上廢棄部分，被上訴人應再給付上訴人548,
    800元及自95年12月5日起至清償日止按年息5％計算之利息
    。(三)第一、二審之訴訟費用由被上訴人負擔。答辯聲明為：
    駁回被上訴人之上訴。併稱：
    (一)上訴人曾向被上訴人之妻蕭林尾借款50萬元，因此乃與被
      上訴人約定，委請被上訴人直接將應給付伊之上開茶葉款
      轉交其妻蕭林尾，作為清償積欠蕭林尾之借貸款。未料伊
      卻於95年8月間接到蕭林尾之存證信函，表示伊向其借貸
      之50萬元尚未清償，並要求伊清償，嗣即對伊提起民事訴
      訟請求清償借款。被上訴人既否認及拒絕以所積欠之茶葉
      款代償伊積欠蕭林尾之借款，伊即無繼續委請被上訴人以
      應給付伊之茶葉款代償前揭借款之必要，伊爰依法終止與
      被上訴人間之委任關係，伊即得依買賣、委任關係請求被
      上訴人給付系爭548,800元買賣價金。
    (二)上訴人所提出之92年6月18日、92年7月13日、92年8月6日
      之3張估價單，字跡清晰並無判斷上之困難，第1聯之原本
      已交由被上訴人取走，而複寫本非影本，其之法律上效果
      與正本同。被上訴人確分別於92年6月18日、92年7月13日
      、92年8月6日分別向伊採購茶葉207,200元、193,200元、
      148,400元，合計548,800元。證人張碧芬、許壬癸、林忠
      良於原審之證詞已足證明。至92年6月間被上訴人於估價
      單之簽名，因書寫力道較大，因此在下一張估價單複寫聯
      上留下簽名痕跡，嗣被上訴人另於同年7月13日再於同一
      本估價單上簽名，自然會有先前留下較淡之簽名印痕，被
      上訴人據此稱上開簽名係屬偽造云云，即屬無據。
    (三)就時效部分，被上訴人係上訴人之同居人蕭孟玉之父，當
      時關係情同岳父與女婿，故以成本價出賣茶葉，且上訴人
      是茶農，非以一般商人之立場出售，故無民法第127條第8
      款之適用。再者，被上訴人既曾受上訴人委任，以上開
      548,800元之貨款清償伊積欠被上訴人之妻蕭林尾之借款
      50萬元，則上訴人對於被上訴人之茶葉價款債權，即應轉
      為以委任關係交付被上訴人持有之款項，即委任人上訴人
      對於受任人被上訴人履行委任義務之請求權。其後被上訴
      人卻違背委任人即上訴人之指示，而經上訴人終止委任關
      係，上訴人依民法第541條規定，得請求被上訴人返還系
      爭款項。其消滅時效期間應自委任關係終止後起算，上訴
      人於原審95年12月7日以準備書狀終止委任關係，時效尚
      未消滅。
    (四)證人蕭孟玉並未於95年1月25日向伊清償78,798元，其與
      上訴人因有另案對簿公堂，所證內容，係偏袒其父即被上
      訴人，不符實情。證人許李環、林秋雲、林俊男於原審之
      證詞可證，95年1月25日當日上午10點多，上訴人自南投
      縣仁愛鄉出發，並搭載林秋雲至鹿谷鄉的家，已約下午1
      點多，午餐後再至證人林俊男位於雲林縣四湖的工廠，已
      約下午3、4點，再回到雲林縣土庫鄉家中過夜，並無回到
      台北林口的家，則蕭孟玉焉有可能於當日下午3、4點交付
      前開款項予上訴人。至蕭孟玉所稱該94年12月30日之估價
      單正本係在結算後才自上訴人手上拿回云云，然被上訴人
      所提出之94年12月30日估價單正本，係被上訴人稱該估價
      單之複寫本不見，故伊才會將寫有「尚欠」字樣之正本交
      給被上訴人，若如蕭孟玉所稱係結算後才取回正本，則為
      何載的是「尚欠」字樣，而非「結清」字樣？足證被上訴
      人尚未清償。
    (五)原審判令被上訴人應支付被上訴人委由上訴人代為製茶及
      代墊工資款325,880元及利息，並無不當。被上訴人所提
      出之存摺影本，僅能證明其於95年1月23日曾匯10萬元至
      蕭孟玉帳戶，惟蕭孟玉並無付款予上訴人。另其介紹訴外
      人甲○○委由上訴人製荼，第1次於95年7月底，金額60,9
      46元，第2次於8月下旬，金額為83,362元，共應給付144,
      308元，所提出95年8月4日、同年月25日分別匯5萬元及7
      萬元至伊帳戶，係甲○○委由被上訴人代為給付上訴人，
      尚欠伊24,308元。否則被上訴人於95年5月估價單僅欠款
      100,953元，何以須付12萬元？又被上訴人若是代甲○○
      償還欠款，為何不是全額清償？被上訴人95年12月28日所
      提出答辯及調查證據聲請狀已自認「多出之2萬元係被告
      代訴外人甲○○付予原告之款項」等語，足證甲○○確有
      委任被上訴人請伊代為製茶。
三、被上訴人則辯稱：
    (一)否認上訴人所提出原證1之估價單3紙之真正，況該3紙均
      係複寫紙，經原審送法務部調查局鑑定，經該局函覆複寫
      筆跡筆畫欠清晰難以鑑定，上訴人復始終未能提出該複寫
      紙之原本，而複寫紙上之字跡無法以肉眼辨明是否為伊所
      親簽。證人張碧芬與許壬癸於原審之證詞亦難證明伊確有
      積欠上訴人購茶之款項。
    (二)苟上訴人確有出售茶葉予被上訴人，惟上訴人既係茶葉製
      造、加工及販賣商，依民法第127條第8款規定，其請求權
      時效為2年，則依原證1估價單所示，其價金請求權早於92
      年8月6日即發生，迄上訴人起訴時已逾2年請求權時效，
      其再為本件請求即無理由。至於上訴人另稱兩造間有委任
      關係，應自終止委任關係時起算請求權時效云云，根本係
      上訴人臨訟杜撰之詞，被上訴人爰否認之。
    (三)就上訴人主張委其製茶及代墊費用部分，其所提原證3估
      價單8紙，3年合計共1,591,880元，而被上訴人確已交付
      1,266,000元，兩造並不爭執，惟觀諸被證2即94年12月31
      日之結算估價單，除分別載有被上訴人結算時所繳之金額
      外，亦結算被上訴人尚欠之金額僅78,798元，上訴人對此
      亦不爭執，緣伊委託上訴人製茶費用，於每年年底結清，
      當年度之貨款就會在當年度十二月份結算清償完畢，而觀
      諸前開被證2結算估價單所示，係將歷來積欠之款項彙整
      結算，最終伊僅欠78,798元未清償，堪認至94年12月31日
      止，被上訴人僅欠79,798元未清償。
    (四)被上訴人積欠上訴人之94年度貨款79,798元，確已委任蕭
      孟玉代為清償，除有蕭孟玉之證述外，尚有被證2、蕭孟
      玉存摺影本及其信用卡刷卡記錄可資為憑外，且有證人許
      汝妤在場見聞。且觀諸原證3之95年5月10日之估價單並未
      載被上訴人尚有積欠其他金額未清償，足證被上訴人確已
      清償完畢至94年12月31日積欠上訴人之79,798元。上訴人
      既將欠款憑證返還被上訴人，應推定兩造債權債務關係業
      經彙算完畢，被上訴人已無欠款，此亦可說明94年12月31
      日之估價單正本不用載明「付清」之理由。
    (五)至被上訴人積欠上訴人之95年度貨款100,953元，業經95
      年8月4日及8月25日分別匯款5萬元及7萬元清償完畢。依
      兩造之給付習慣，被上訴人本有超額給付之情形，伊於原
      審稱其中10萬元為為被上訴人給付，其餘2萬元為為訴外
      人甲○○給付，應予更正。上訴人主張上開匯款係被上訴
      人代訴外人甲○○清償，並非事實，証人丙○○証詞不足
      採，且與待証事項無涉。況依上訴人所提之甲○○部分之
      估價單係95年8月5日，即當日始製茶完成，也才能依製成
      後茶重、車資等費用計算，故於95年8月4日自不可能預知
      製茶費用，而事先付款。故被上訴人既已匯款清償95年5
      月20日估價單所示之欠款100,953元，上訴人再為請求，
      即無理由。
      併聲明：上訴部分為(一)原判決不利於被上訴人部分廢棄。
      (二)上開廢棄部分，上訴人之訴駁回。(三)第一、二審訴訟費
      用由被上訴人即原審原告負擔。答辯部分：駁回上訴。
四、查本件上訴人主張被上訴人分別於92年6月18日、7月13日、
    8月6日，向伊購買茶葉207,200元、193,200元、148,400元
    ，合計548,800元。其曾委由被上訴人以上開欠款代為清償
    伊向訴外人蕭林尾之借款50萬元，故於終止委任關係後，依
    民法第541條、買賣關係請求給付上開款項。被上訴人則否
    認有買賣、委任關係，並縱有買賣關係，上訴人之買賣價金
    請求權亦罹於民法第127條第8款之二年時效等前揭情詞為抗
    辯。是本院自應審究兩造有無委任關係及買賣關係？如有買
    賣關係，本件有無民法第127條第8款之適用？
    （一）上訴人主張委由被上訴人以系爭買賣價款548,800元
          代向訴外人蕭林尾清償借款50萬元之事實，既為被上
          訴人所否認，依舉証責任分配之法則，自應由上訴人
          就主張之事實負舉証責任，惟上訴人並未舉証以實其
          說，自難認兩造有委任關係，其依民法第541條規定
          請求，顯無理由。
    （二）次按商人、製造人、手工業人所供給之商品及產物之
          代價，其請求權因二年間不行使而消滅；時效完成後
          ，債務人得拒絕給付，民法第127條第8款及第144條
          第1項分別定有明文；又民法第127條第8款所謂商人
          所供給之商品代價，係指商人、製造人、手工業人所
          供應之商品及產物代價之請求權而言。該項「商品」
          之定義範圍即其代價債權多發於日常頻繁之交易，故
          賦予較短之時效期間以促從速確定，是以民法第127
          條各款觀之其適用短期時效之債權，其性質多屬小額
          且日常生活交易、價值非高，並不以職業係商人為必
          要。本件上訴人主張其係茶農、且從事製茶業，以自
          製茶葉分別於92年6月18日、7月13日、8月6日出售予
          被上訴人，則系爭貨款請求權應適用民法第127條第8
          款有關短期時效之規定。且其與被上訴人並無委任關
          係，經認定如前揭所述，故其貨款請求權之起算時效
          應分別自92年6月8日、7月13日、8月6日起算，而非
          如上訴人主張之95年12月4日書狀繕本送達終止委任
          關係時起算，其至95年11月13日始提起本件訴訟，顯
          逾二年時效，被上訴人辯稱上訴人此部分之貨款請求
          權已罹於時效而消滅等語，自屬有據。從而，上訴人
          請求被上訴人給付系爭貨款，即無理由，原審駁回上
          訴人之請求，其理由雖有不同，但結論並無不當，上
          訴人之上訴為無理由，應予駁回。
五、再者，上訴人主張被上訴人於93年至95年間委由其代為處理
    其茶園之茶菁採摘及製茶工作，共計1,591,880元，已清償
    1,266,000元，尚積欠製茶費用及代墊工資之費用325,880元
    部分：已據其提出被上訴人所自認為真正之估價單8紙為証
    ，其中94年5月30日、8月20日、10月31日三紙估價單所載內
    容復核與被上訴人所提出之94年12月31日之估價單（見原審
    卷第50頁）記載94年春茶、秋茶、冬茶費用金額相符，自堪
    認被上訴人確有委由上訴人代為支付上開採茶、製茶等費用
    1,591,880元。惟被上訴人則以前揭情詞置辯，是本件自應
    由被上訴人就已全部清償完畢之事實負舉証責任。經查：
    （一）依上開8紙估價單所載，被上訴人委託上訴人製茶之
          工資結算為(1)93年5月5日：363,382元，扣除50,000
          元及200,000元，尚欠113,382元(2)93年9月10日：180
          ,246元，扣除130,000元及50,000元，尚欠246元(3)93
          年11月3日：35,110元(4)93年11月20日：67,072元（
          35,110＋67,072）－70,000＝32,182元。足見(4)93年
          11月20日冬茶估價單已就(3)93年11月3日之估價內容
          為結算。另93年12月15日之估價單（見本院卷第45頁
          ）則就前開93年度之(1)春茶、(2)秋茶、(4)冬茶為綜合
          計算。又(5)94年5月30日估價單記載：328,567元。(6)
          94年8月20日估價單記載：137,319元，付清。(7)94年
          10月21日估價單記載:170,231元等，均未涉及93年度
          之餘額，且於94年12月31日估價單中記載內容，亦就
          上開(5)(6)(7)再為綜合計算；(8)95年5月10日之估價單
          內容僅載300,953元，並未提及93、94年度之債權債
          務內容。足見每年度終結時固就當年度之金額綜合結
          算，但並未涉及上年度之金額，被上訴人於未提出各
          該年度終結時之清償証明前，自不能以當年度終結時
          曾為綜合計算，即謂前年度亦經給付完畢。被上訴人
          以三個年度之估價單係累積計算，而主張各該年度均
          已清償完畢等語，即非足取。
    （二）另被上訴人辯稱：就94年12月31日之估價單，記載伊
          積欠上訴人之製茶費78,798元部分，伊已匯款100,00
          0元予其女蕭孟玉，委其交付與上訴人完畢等語；然
          為上訴人所否認，而被上訴人所提出之存摺影本僅足
          證明其曾於95年1月23日匯100,000元至其女蕭孟玉之
          帳戶，尚不足以証明蕭孟玉確已清償94年12月31日估
          價單上所載之被上訴人欠款78,798元，至証人蕭孟玉
          及許汝妤固証述蕭孟玉於95年1月25日至台北向上訴
          人清償上開欠款78,798元等語，惟蕭孟玉與被上訴人
          係父女關係，其亦自承與上訴人間現尚有因許汝妤監
          護權、扶養費之訴訟進行中，其與上訴人顯有訴訟及
          感情糾葛，已難期其為正確之証述；況95年1月25日
          當天，上訴人並未至台北，已經証人林秋雲、林俊男
          証述甚詳，証人林俊男復提出當日向上訴人收取支票
          之記錄表為証，此復與上訴人所提出之支票存根所載
          相符，是証人蕭孟玉、許汝妤等証稱：95年1月25日
          蕭孟玉在台北向上訴人清償78,798元一節，即非足取
          。
    （二）至被上訴人於95年8月4日及95年8月25日曾分別匯款
          50,000元、70,000元至上訴人帳戶一節，固有匯款單
          附卷可按，並為兩造所不爭執，惟上訴人否認上開匯
          款係用以給付被上訴人尚欠之製茶款項，辯稱係被上
          訴人介紹訴外人甲○○委由上訴人代工製茶，甲○○
          委請被上訴人交付之費用等語。惟查，匯款之原因甚
          多，或為借款？或為還款？或係其他資金往來？且兩
          造間不但於前情同岳婿，有金錢往來，上訴人與被上
          訴人之妻蕭林尾亦有借貸糾紛，上訴人復代被上訴人
          介紹之甲○○製茶，自難僅以單純之匯款事實即遽而
          認定上開2筆匯款係清償被上訴人欠上訴人之製茶費
          用，是自應由被上訴人負舉証責任，以証明系爭50,0
          00元及70,000元之匯款確係清償本件兩造間之製茶工
          資及代墊款。本件被上訴人於原審先稱：95年度春茶
          之製茶費固為300,953元，但伊預付200,000元，尚欠
          100,953元，伊於95年8月4日電匯50,000元、95年8月
          25日電匯70,000元，零頭953元經上訴人同意折讓，
          多出之20,000元則係代訴外人甲○○給付應予上訴人
          之款項等語（見原審卷第47頁）。顯已自認2筆匯款
          其中一部金額非本件之給付，而係訴外人甲○○之清
          償行為。嗣於本院言詞辯論時復改稱：依兩造習慣，
          被上訴人本來就會超額付款，多付款項非代替甲○○
          給付等語。先後所述不一，已難遽信何者為可採。且
          被上訴人亦未舉証其有何錯誤足以撤銷原自認給付一
          部非伊之清償之陳述。況上訴人確有代訴外人甲○○
          採茶、製茶，甲○○應給付上訴人款項，既為兩造所
          不爭執，上訴人並提出甲○○之估價單2紙為証（見
          原審卷第63、64頁），其上並載有「現金付50,000元
          （匯款）」，「付7萬元（匯款）」，雖被上訴人否
          認估價單之真正，但觀其形式及記載與被上訴人所不
          否認其真正之前述估價單8紙所載內容相仿，復有採
          茶紀錄表可參（見本院卷第151頁至154頁）。被上訴
          人亦自承代甲○○為清償一部，故尚堪信此二紙估價
          單為真正，益徵被上訴人主張此2筆匯款係清償本件
          欠款一節，並非足取。
    （三）至被上訴人辯稱：依上訴人所提之甲○○部分之估價
          單係95年8月5日，即當日始製茶完成，也才能依製成
          後茶重、車資等費用計算，故於95年8月4日自不可能
          預知製茶費用，而事先付款，顯見匯款非清償甲○○
          應支付上訴人之款項等語。上訴人則稱：伊當茶農已
          十多年，所雇請之人員於95年7月31日採茶，隔日做
          成茶乾時已明知所採茶葉並製成茶乾之總數量，而得
          確定應付款金額，故被上訴人於95年8月4日代甲○○
          付款，自屬平常等語。而上訴人已提出採茶紀錄表、
          95年7月31日估價單、8月19日便條等為証，自堪認其
          所主張為足取。
    （四）綜上，被上訴人未能舉證證明確已清償積欠之製茶工
          資325,880元，則上訴人請求被上訴人給付325,880元
          ，為有理由，應予准許。復按給付無確定期限者，債
          務人於債權人得請求給付時，經其催告而未為給付，
          自受催告時起，負遲延責任。其經債權人起訴而送達
          訴狀，或依督促程序送達支付命令，或為其他相類之
          行為者，與催告有同一之效力，民法第229條第1項、
          第2項定有明文。再遲延之債務，以支付金錢為標的
          者，債權人得請求依法定利率計算之遲延利息，但約
          定利率較高者，仍從其約定利率。應付利息之債務，
          其利率未經約定，亦無法律可據者，週利利率為百分
          之5，民法第233條第1項、第203條亦有明定。本件上
          訴人於被上訴人委託製茶後，被上訴人未給付製茶工
          資，上訴人請求被上訴人給付上開金額及遲延利息即
          自被上訴人收受追加製茶工資之準備書狀繕本之翌日
          即95年12月5日起至清償日止，按週年利率百分之5計
          算之遲延利息，為有理由，應予准許。
六、綜上所述，上訴人主張被上訴人尚積欠其93、94、95年度代
    墊採茶費用及應付工資325,880元及利息，原審判命被上訴
    人給付上開金額及自95年12月5日起至清償日止按週年利率
    百分之5計算之遲延利息，為有理由，應予准許。併為兩造
    供擔保後得假執行及免假執行之宣告。逾此部分之關於貨款
    548,800元部分之請求，為無理由，應予駁回。經核並無違
    誤。兩造各就其敗訴之部分上訴，指摘原判決不當，求予廢
    棄改判，為無理由，應予駁回上訴。上訴人追加依委任關係
    請求548,800元部分，亦無理由，應予駁回。至兩造其餘之
    攻擊或防禦方法及證據，經本院斟酌後，認均不足以影響本
    判決之結果，自無逐一詳予論駁之必要，併此敘明。
七、據上論結，本件上訴為無理由，依民事訴訟法第449條第1項
    、第463條、第78條，判決如主文。
中    華    民    國    97    年    7     月    23    日
                  民事第六庭    審判長法  官  袁再興
                                      法  官  陳賢慧
                                      法  官  吳惠郁
以上正本係照原本作成。
不得上訴。
                                      書記官  江玉萍
中    華    民    國    97    年    7     月    24    日
                                                      Ａ


司法院資訊處製作；財團法人民間司法改革基金會備份。
